臺灣高雄地方法院民事判決　　　　　　　 100年度建字第39號
原　　　告　連德芳
訴訟代理人　戴國石律師
被　　　告　科毅工程股份有限公司
法定代理人　陳君傑
訴訟代理人　陳建誌律師
　　　　　　王叡齡律師
上列當事人間給付工程款事件，本院於民國100 年9 月21日言詞
辯論終結，判決如下：
    主  文
被告應給付仲晟科技有限公司新台幣壹佰零貳萬玖仟元，及自民
國一百年二月二十五日起至清償日止，按週年利率百分之五計算
之利息，並由原告代位受領。
訴訟費用由被告負擔。
    事實及理由
一、原告主張：訴外人仲晟科技有限公司（下稱仲晟公司）於民
    國98年9 月8 日向被告承攬安園專案液化CO2 工廠鋼構、設
    備、管線拆遷建工程（下稱系爭工程），雙方約定仲晟公司
    應於98年9 月10日開工，於98年11月30日完工，工程總價款
    為新台幣（下同）240 萬元（下稱系爭承攬契約），系爭工
    程已經完工並經驗收通過，經被告與仲晟公司完成結算後，
    被告尚應給付仲晟公司工程款1,339,016 元（協議追減工程
    款1,060,984 元），詎被告遲未付款，是仲晟公司依系爭承
    攬契約之法律關係，對被告有1,339,016 元之工程款債權存
    在。又原告為仲晟公司之下包商，仲晟公司積欠原告系爭工
    程之工程款1,029,000 元未付，而仲晟公司迄今怠未請求被
    告給付上開工程款，為此依民法第242 條規定，代位仲晟公
    司行使系爭承攬契約之工程款請求權，請求被告給付工程款
    ，並由原告代位受領。並聲明：被告應給付仲晟公司1,029,
    000 元及自起訴狀繕本送達翌日起至清償日止，按週年利率
    5 ％計算之利息，並由原告代位受領。
二、被告抗辯：系爭工程開工後，因仲晟公司無力完成，雙方已
    於98年12月3 日合意終止系爭承攬契約，該公司另於98年10
    月28日委請訴外人大晉展工程企業有限公司（下稱大晉展公
    司）施作未竟工程，再支出工程款2,499,101 元，而受有損
    害，是經抵銷後，被告已無庸給付仲晟公司任何工程款，且
    原告實際施作而可對仲晟公司請求之工程款，不可能高達
    1,029,000 元。並聲明：原告之訴駁回。
三、兩造不爭執事項：
  (一)仲晟公司於98年9 月8 日向被告承攬系爭工程，雙方約定仲
    晟公司應於98年9 月10日開工，於98年11月30日完工，工程
    總價款為240 萬元。
  (二)原告為仲晟公司承攬系爭工程之下包商，對仲晟公司有工程
    款請求權。
  (三)被告與仲晟公司於98年12月3 日，合意終止系爭承攬契約。
  (四)被告於系爭承攬契約終止後，另委請大晉展公司施作系爭工
    程未竟部分（參證人李枝山所證，大晉展公司所施作應僅係
    部分未竟工程，非全部）。
  (五)被告就仲晟公司已完成部分，迄未給付仲晟公司工程款。
四、兩造爭執事項：
  (一)系爭承攬契約是否因可歸責於仲晟公司之事由，而有債務不
    履行情事？被告因此所受損害若干？
  (二)被告就仲晟公司已施作系爭工程部分，經結算後應付工程款
    數額若干？經與前項所受損害互為抵銷後，被告應給付仲晟
    公司若干工程款？
  (三)原告依民法第242 條規定，代位行使仲晟公司之系爭承攬契
    約工程款請求權，並在1,029,000 元範圍內代位受領，有無
    理由？數額若干？
五、就兩造爭執事項之判斷：
  (一)關於系爭承攬契約是否因可歸責於仲晟公司之事由而有債務
    不履行情事及被告所受損害若干：
  1.被告抗辯系爭工程因仲晟公司有施作遲延之情形，核與證人
    即仲晟公司工程師兼業務代表並系爭工程承辦人李枝山證稱
    略以：系爭工程約進行至2/3 時，仲晟公司老闆有財務問題
    ，被告公司提議幫仲晟公司找其他廠商協助完成系爭工程，
    並有提供報價單，尋求仲晟公司老闆同意等語（詳本院卷第
    105 頁），及原告主張其為系爭工程之仲晟公司下包商，因
    仲晟公司簽發支付工程款之支票無法兌現，未繼續施工之情
    （詳本院卷第64至65頁原告準備書狀），大致相符，另佐以
    兩造不爭執嗣後「被告與仲晟公司於98年12月3 日，合意終
    止系爭承攬契約」之事實（詳兩造不爭執事項(三)），堪認所
    辯與事實相符，而系爭工程之施作遲延，既係仲晟公司之下
    包商即原告不願繼續施作所造成，堪認系爭工程確因可歸責
    於仲晟公司之事由所致，仲晟公司有債務不履行之情事。
  2.按契約之履行因可歸責一方當事人之事由致有債務不履行之
    情形，雖可能造成另一方之損害，但雙方如可迅速達成協議
    ，有效解決爭端，非必有嚴重損害發生，且即使有損害，亦
    可能於協議過程對是否需賠償及如何賠償達成共識，可歸責
    之一方非必需負損害賠償責任。而本件系爭承攬契約雖因可
    歸責於仲晟公司之事由，有債務不履行之情形，但兩造不爭
    執被告業已委請大晉展公司繼續施作（詳兩造不爭執事項(四)
    ），且依證人李枝山證稱略以：約於99年1 月至2 月間系爭
    工程全部完成時，仲晟公司有收到被告所寄發系爭工程之追
    加減工程合約，追加減協議後，被告就系爭工程應給付仲晟
    公司1,339,016 元等語（詳本院卷第105 至106 頁），堪認
    雙方已有效協議解決仲晟公司無法依約履行所造成之窘境，
    系爭工程業已完成，則被告非必因此受有損害，況如證人上
    開所證，雙方已達成追加減工程款之協議，被告如受有損害
    ，衡情在上開協議時當一併提出討論，及主張扣抵工程款，
    但被告並未提出討論及主張扣減，且被告於本件訴訟程序中
    復未具體說明受有何損害並舉證以實其說，則堪認被告並未
    因仲晟公司之債務不履行而受有損害，或雖受有損害，但因
    損害有限，故於為追加減工程款協議時，已放棄該部分之請
    求，達成由其就系爭承攬契約應支付仲晟公司1,339,016 元
    之最終協議。
  3.被告雖抗辯委請其他廠商施作系爭工程之未竟部分，需支出
    工程款2,499,101 元云云，並提出對仲晟公司之扣款明細表
    1 份為證（詳本院卷第49頁），但依證人李枝山證稱略以：
    系爭工程未竟由被告轉包而追減工程款部分，包含管線未完
    成請大晉展公司承包435,000 元，水泥工程請聯豐營造公司
    承包112,000 元，鋼構請徐雙貴先生蓋浪板134,395 元，搭
    架費用一式44,000元，桶身保冷整修一式58,800元，另一項
    桶身保冷整修54,900元，以上總共839,095 元，另加人工部
    分，全部應扣款為1,060,984 元，原訂工程款為2,400,000
    元，扣除上開應扣款後，為1,339,016 元，上開扣款明細表
    之扣款，僅第1 、3 、15、21、22項與系爭工程有關等語（
    詳本院卷第107 至108 頁），經核，證人前係任職於仲晟公
    司，與兩造間並無直接利害關係，無偏袒任一方之必要，且
    所證扣款項目除「搭架費用」、及人工部分外，與被告提出
    之上開扣款明細表所列扣款項目相符（詳本院卷第111 頁證
    人李枝山提出之相同扣款明細表，以橘色筆所畫部分即與系
    爭工程有關部分），而所證另因搭架及人工而支出款項，為
    一般工程施作上所常見，亦難認有何不合，況所證實際扣款
    總金額，與原告所提出被告不爭執形式真正之「工程變更追
    加（減）申請書」、「工程變更追加減合約」（下稱第2 份
    工程變更追加減合約）相符，有該申請書、加減合約附卷可
    稽（詳本院卷第77至78頁），所證自堪信為真實，則被告辯
    稱系爭工程未竟部分之施作需支出工程款2,499,101 元，尚
    難認與事實相符，不足採信。被告雖又抗辯上開第2 份工程
    變更追加減合約前，該公司即與仲晟公司簽立另1 份工程變
    更追加減合約（下稱第1 份工程變更追加減合約），約定被
    告就系爭工程對仲晟公司需另扣款435,000 元云云，並提出
    該合約為證（詳本院卷第136 頁），但該合約所約定應扣款
    之435,000 元，即為上開管線未完成請大晉展公司施作之43
    5,000 元，業經證人李枝山證述在卷（詳本院卷第157 頁）
    ，且核該合約亦記載該扣款款項，確係請大晉展公司施作系
    爭工程管線工程部分之款項，足見證人李枝山所證與事實相
    符，第1 份工程變更追加減合約中所協議之435,000 元追減
    款，確已包含在第2 份工程變更追加減合約之追減款中，則
    堪認第2 份工程變更追加減合約之協議範圍，業經包含第1
    份工程變更追加減合約之追減款，則於第2 份工程變更追加
    減合約達成追減協議後，自不得再追減第1 份工程變更追加
    減合約所協議之追減款，被告辯稱在達成第2 份工程變更追
    加減合約之追減款協議後，另需追減435,000 元，亦無可採
    。被告雖另抗辯上開扣款明細表第1 、3 、15、21、22項扣
    款金額相加達1,374,145 元，系爭工程應扣款項非僅1,060,
    984 元云云，但依被告提出之扣款明細表所示，該公司欲對
    仲晟公司扣款之項目共32項，款項共2,499,101 元，有該扣
    款明細表附卷可按（詳本院卷第49頁），而依證人李枝山所
    證，該扣款明細表所列之扣款項目，僅其中之第1 、3 、15
    、21、22項扣款與系爭工程有關（詳本院卷第108 頁筆錄、
    第111 頁扣款明細表），顯見仲晟公司承包被告之工程非僅
    系爭工程，尚及其他工程，其他工程亦有需被告另轉包及扣
    款之情形，另依證人李枝山上開系爭工程搭蓋浪板追減
    134,39 5元，桶身保冷整修一式追減58,800元，另桶身保冷
    整修追減54,900元之所證，均較扣款明細表第3 項浪板安裝
    工程150,925 元，第21項「設備保冷整修/ 管線保冷」
    551,220 元，第22項「設備保溫（冷）整修復原工程」
    125,000 元為低，亦可證明扣款明細表上開項目之工程扣款
    ，非僅系爭工程之扣款，尚含仲晟公司承包被告其他工程之
    扣款，扣款明細表第1 、3 、15、21、22項所列既非均屬系
    爭工程之扣款，被告以上開扣款均為系爭工程之扣款，推認
    上開項目之系爭工程扣款金額，超過第2 份工程變更追加減
    合約所協議之追減款金額，亦屬誤解，併予敘明。
  (二)關於經結算後被告就系爭工程應付仲晟公司工程款若干及與
    被告所受損害抵銷後有無剩餘：
    如上所述，被告與仲晟公司對系爭承攬契約合意終止後，協
    議追減即扣款金額為1,060,984 元，並達成被告應支付仲晟
    公司1,339,016 元之最終協議，則堪認結算、抵銷後，仲晟
    公司可向被告請求之工程款為1,339,016 元，而被告既不爭
    執該公司迄今未給付仲晟公司系爭工程之工程款（詳兩造不
    爭執事項(五)），則仲晟公司目前仍可向被告請求上開金額，
    應可認定。
  (三)關於原告可否代位行使仲晟公司對被告之系爭承攬契約工程
    款請求權及在1,029,000 元範圍內代為受領：
  1.按債務人怠於行使其權利時，債權人因保全債權，得以自己
    之名義，行使其權利，但專屬於債務人本身者，不在此限，
    民法第242 條定有明文；依上規定所示，代位權係債權人代
    行債務人之權利，債權人與債務人間需有債權債務關係存在
    ，否則債權人即無行使代位權之可言，且需債務人存有權利
    ，否則債權人亦無可代行之權利，另僅需債權人如不代位行
    使債務人權利，其債權即有不能受完全滿足清償之虞，債權
    人即可代位行使債務人之權利，非以債權人與債務人間之債
    權債務關係需與債權人欲代位行使之債務人權利有所關連為
    必要。另債權人代位行使債務人對於第三人之請求權，得為
    代位受領，此有最高法院21年上字第305 號、59年台上字第
    4045號判例可資參照。
  2.原告主張仲晟公司因將系爭工程轉包予伊施作，簽發支付工
    程款之支票均未兌付，因之積欠伊工程款1,029,000 元之事
    實，已提出判決書及確定證明書各1 份為證（詳本院卷第24
    至26頁），且經調閱本院99年度建字第79號原告與仲晟公司
    間給付工程款之訴訟卷宗核閱無訛，堪信為真實，被告辯稱
    原告應另提出施作之證據，以證明原告對系爭工程之施作程
    度及對仲晟公司可請領之工程款金額，自無可採。況如上所
    述，債權人代位行使債務人之權利，非以債權人與債務人間
    之債權債務關係與欲代位行使之債務人權利有關連為必要，
    則即使原告所持有之仲晟公司支票與系爭工程無關，但原告
    既持有仲晟公司簽發總金額1,029,000 元之支票，且上開支
    票屆期提示未獲付款（詳本院99年度建字第79號第13至18頁
    ），對仲晟公司有該金額之債權應可認定，而如上所述，仲
    晟公司對被告有1,339,016 元之工程款請求權，且依證人李
    枝山證稱略以：仲晟公司在99年3 月前即系爭工程完工及追
    加減工程款達成協議後，即向被告請求支付該工程款，但未
    獲付款，且仲晟公司因債務關係有被查封之虞，2 個月沒有
    發給員工薪水，伊即辭去該公司工作等語（詳本院卷第105
    至106 頁），顯見仲晟公司對被告之工程款債權業已屆期而
    得請求給付，且因仲晟公司之存續已有疑慮，原告如不代位
    行使仲晟公司之上開權利，其上開對仲晟公司之債權即有不
    能滿足之虞，依上規定所述，原告自得在其債權範圍內，代
    位仲晟公司請求被告給付工程款，並代位受領。被告辯稱原
    告僅就施作系爭工程所得工程款，始得代位仲晟公司對其請
    求給付工程款，亦有誤解，且據此推論，聲請調查曾在上開
    原告所持仲晟公司簽發支票背書者，以確定原告施作系爭工
    程之範圍，核屬與原告得否行使代位權之要件無關，本院認
    尚無予以調查之必要，併予敘明。
六、綜上所述，原告依據代位權及仲晟公司與被告間契約之法律
    關係，請求被告給付仲晟公司1,029,000 元及自起訴狀繕本
    送達翌日即100 年2 月25日（詳本院卷第31頁送達證書）起
    至清償日止，按週年利率5 ％計算之法定遲延利息，並由其
    代位受領，為有理由，應予准許。
七、本件事證已臻明確，兩造其餘主張、陳述及所提證據，核與
    判決結果不生影響，爰不逐一論述，併予敘明。
八、據上論結，原告之訴為有理由，依民事訴訟法第78條，判決
    如主文。
中    華    民    國  100     年    10    月    5     日
                  民事第六庭   法  官  鄭峻明
以上正本係照原本作成。
如對本判決上訴，須於判決送達後20日內向本院提出上訴狀（須
附繕本）。如委任律師提起上訴者，應一併繳納上訴審裁判費。
中    華    民    國  100     年    10    月    5     日
                               書記官  何慧娟